臺灣臺中地方法院民事判決　　　　　　　 96年度訴字第485號
原　　　告　乙○○
訴訟代理人　鄭晃奇律師
複代理人　　曹宗彝律師
被　　　告　合作金庫商業銀行股份有限公司
法定代理人　甲○○
訴訟代理人　丙○○
上列當事人間請求確認本票債權不存在等事件，本院於民國96年
7月5日言詞辯論終結，判決如下：
    主      文
本院95年度執字第73464號強制執行事件之執行程序應予撤銷。
原告其餘之訴駁回。
訴訟費用新臺幣參萬捌仟壹佰貳拾伍元由被告負擔二分之一，餘
由原告負擔。
    事實及理由
一、原告主張略以：被告執有如聲明所示之本票1張，持向本院
    聲請強制執行（86年票字第1499號），刻並依本院92年執字
    第41156號債權憑證在本院強制執行在案（本院95年度執字
    第73464號），惟系爭本票確非原告所簽發，當屬他人偽造
    ，被告對原告自無本票債權存在。況被告所持聲請強制執行
    之債權憑證核發日期為民國92年10月13日，然被告遲於95年
    12月13日始提出強制執行之聲請，已逾3年時效。是縱認被
    告得享系爭本票票據權利，惟被告請求權亦已罹於時效，併
    依強制執行法第14條規定，訴請撤銷上揭強制執行程序等語
    。聲明：(一)確認被告持有由原告及訴外人官月華共同發票、
    發票日82年3月26日、到期日為83年3月26日、金額新臺幣（
    下同）1600萬元本票，對原告票據債權不存在。(二)訴請撤銷
    本院95年度執字第73464號強制執行程序。
二、被告抗辯略以：原告於82年3月26日以訴外人官月華所有不
    動產設定抵押權予臺中市第五信用合作社（於90年9月14日
    由被告概括承受），並借款1600萬元，前開借款於82年6月
    11日起即分文未付，屢經催討無著，且被告曾依法強制執行
    擔保品以保債權，經本院83年度執四字第4449號強制執行事
    件執行後，尚有3,740,865元未獲清償，而原告於86年間收
    受本票裁定，並未異議，當係承認本票債務真實性，且系爭
    本票上印文尚與原告於82年3月17日至臺中市第五信用合作
    社東興分行開立活期存款帳戶及出具授信約定書所用印鑑相
    符，另與原告於76年7月9日至臺中市第九信用合作社加入社
    員、81年6月1日至臺中市第九信用合作社增加股金及開立存
    款帳戶留存印鑑均相符，堪信為原告自身所保管之印鑑。另
    本件雖係本票裁定，惟本質上為消費借貸，時效應該是15年
    等語。並聲明：駁回原告之訴。
三、原告主張被告執有發票人係原告之系爭本票1張，持向本院
    聲請強制執行，經本院以86年度票字第1499號民事裁定准予
    強制執行等事實，並經被告依本院92年執字第41156號債權
    憑證為執行名義，聲請由本院以95年度執字第73464號強制
    執行程序執行在案等情，為被告所不爭執，並經本院調取前
    開本票裁定、強制執行卷宗審核無誤，可信為真正。惟原告
    主張系爭本票應係他人偽造，被告不得享有系爭本票債權，
    暨被告以罹於時效之債權憑證向本院聲請前揭強制執行，故
    系爭本票債權已不存在且上述執行程序亦應予撤銷等情，均
    為被告所否認，並以前揭情詞置辯。是本院應審酌者為原告
    對於系爭本票是否應負發票人責任？系爭本票票據權利是否
    已罹於時效消滅？暨原告得否據以請求確認本票債權不存在
    及撤銷強制執行程序？經核：
  (一)原告對於系爭本票是否應負共同發票人責任？
  1.按在票據上簽名者，依票上所載文義負責。兩人以上共同簽
    名時應連帶負責；票據上之簽名，得以蓋章代之，票據法第
    5條、第6條分別定有明文。是對票據上所載文義負責之人，
    以在票據上簽名或蓋章二者具備其一，即發生效力。
  2.經查原告原主張系爭本票上簽名、蓋章均非其所為，且原告
    平日僅使用如臺中商業銀行帳戶留存之印鑑卡，並陳報該帳
    戶資料請求本院調取其開戶資料供核云云，惟原告前開臺中
    商業銀行帳戶係93年4月間開戶，與系爭本票票載發票日相
    隔已逾10年，而原告並於本院96年4月12日言詞辯論期日陳
    稱無法找到82年間之文書資料供比對，然查系爭本票上「乙
    ○○」印文，與原告於各金融機構留存之下開印文，以肉眼
    比對結果俱屬相符（原告亦未爭執有何不符）：台灣郵政
    股份有限公司96年5月25日儲字第0960712364號函復本院之
    原告於77年1月4日在「郵政儲金匯業局郵政存簿儲金印鑑單
    」留存印鑑印文。臺中縣霧峰鄉農會96年5月25日霧農信
    字第0961400171號函復本院之原告於79年11月8日在「霧峰
    鄉農會活期存款印鑑卡」留存印鑑印文。臺中市第九信用
    合作社76年7月9日「入社及認購股款申請書」、81年6月1日
    「轉增股入社及認購股款申請書」、81年6月1日「活期儲蓄
    存款帳戶印鑑卡」留存印鑑。佐以原告本人曾於96年4月12
    日到庭自陳：其在78年、79年間認識宮月華，因擔任高爾夫
    球球僮而認識等語。則原告既於76年、77年、79年、81年間
    賡續使用上開印章，並據以作為留存於金融機構之印鑑，而
    其78年、79年間始認識訴外人宮月華，且據其所稱與宮月華
    並不熟稔，當不致任意將上開用以作為金融機構印鑑之重要
    印章交予他人使用，系爭本票印文既與原告印鑑章印文相符
    ，顯見系爭本票確係原告本人簽發或同意他人代為簽發，揆
    諸前揭條文及說明所示，原告對於系爭本票即應負共同發票
    人之責任。是原告主張被告就系爭本票對於原告並無票據債
    權存在，即與前揭說明不符，難以採取。
  (二)系爭本票票據權利是否已罹於時效消滅？暨原告得否據以請
    求確認本票債權不存在及撤銷強制執行程序？
  1.按票據法第22條第1項規定，執票人對本票發票人之權利，
    自到期日起算3年，3年間不行使者，因時效而消滅。又時效
    因請求而中斷者，若於請求後六個月內不起訴，視為不中斷
    ，為民法第130條所明定。此之所謂起訴，對於已取得執行
    名義之債務，係指同法第129條第2項第5款規定與起訴有同
    一效力之開始強制執行或聲請強制執行而言。且聲請強制執
    行雖可發生中斷時效之效力，惟於該強制執行事件終結時，
    中斷之時效應重行起算，而執行法院依強制執行法第27條規
    定，於債務人無財產可供執行，或雖有財產經強制執行後所
    得數額仍不足清償債務時，發給債權人債權憑證，亦為執行
    程序終結之原因之一，其因開始執行而中斷之時效，即應由
    此重行起算。且本票執票人依票據法第123條規定，聲請法
    院裁定許可對發票人強制執行，係屬非訟事件，此項裁定並
    無確定實體上法律關係存否之實質確定力，執票人之請求權
    消滅時效期間，無從因取得此項裁定而依民法第137條第3項
    之規定延長為5年（最高法院57年度台抗字第76號判例、83
    年台上字第2675號判決意旨參照）。查被告於86年1月18日
    向本院聲請本票裁定強制執行，經本院於86年1月26日裁定
    准許強制執行，再於86年5月21日核發確定證明，被告並陳
    明其86年11月19日聲請強制執行（86年度執字第19943號）
    ，其後經多次核發債權憑證（89年度執字第25797號、92年
    度執字第41156號、95年度執字第73464號）等情，縱係屬實
    ，惟被告前以本院92年執字第41156號對原告聲請強制執行
    ，雖可發生中斷時效之效力，然原告無財產可供執行，執行
    法院已於92年10月13日依強制執行法第27條規定發給被告債
    權憑證，其因開始執行而中斷之時效即應由此重行起算3年
    ，被告系爭本票債權時效重行起算而屆滿後，始遲於95年12
    月13日重新向本院提出本件強制執行聲請（本院95年度執字
    第73464號），已無從再發生中斷時效之效力，原告以此為
    由主張系爭本票請求權已罹於時效，即非無據。又被告既係
    依據系爭本票聲請強制執行對原告取得執行名義，且本票裁
    定屬非訟事件，對於實體上權利存否暨原因關係為何均無從
    審查，原告亦無抗辯機會，本件時效自僅得以本票債權請求
    權3年計算，被告徒以：本件之本質為消費借貸，時效應該
    是15年云云，自乏依據。
  2.惟按民法第144條第1項規定「時效完成後，債務人得拒絕給
    付」，我國法制係採抗辯權發生主義，即消滅時效完成後，
    權利自體本身不消滅，其請求權亦不消滅，僅使債務人取得
    拒絕給付抗辯權而已。債務人一旦行使此項消滅時效抗辯權
    ，債權的請求力雖因而減損，難以訴之方法強制實現，惟此
    種債權仍得受清償。故此種罹於消滅時效的債權，係屬所謂
    不完全債權，亦即債權人請求力雖因債務人之抗辯權而減弱
    ，但仍具有可履行性，其受領給付的權能（債權之保持力）
    ，並不因此而受影響。故本票之權利如已罹於前開消滅時效
    期間，發票人僅得於執票人行使權利時予以抗辯，不得請求
    確認本票權利不存在（最高法院75年度台上字第1652號判決
    參照）。因此，被告辯稱系爭本票債權之請求並未罹於時效
    乙節固無可採，然原告請求確認系爭本票債權不存在，亦屬
    無據。另按「執行名義無確定判決同一效力者，於執行名義
    成立前，如有債權不成立或消滅或妨礙債權人請求之事由發
    生，債務人亦得於強制執行程序終結前提起異議之訴」，強
    制執行法第14條第2項定有明文。本院95年度執字第73464號
    給付票款強制執行案件之執行名義，係依本院86年票字第14
    99號本票強制執行裁定而來，上開裁定所據以聲請之系爭本
    票已罹於時效，原告以時效消滅為由提起債務人異議之訴，
    請求撤銷本院上開強制執行程序，為有理由，應予准許。
  3.從而，原告據此提起債務人異議之訴請求撤銷前揭執行程序
    ，即屬正當，應予准許。至原告另以前揭理由請求確認系爭
    本票債權不存在云云，即無理由，應予駁回。
四、本件判決之事實已臻明確，兩造其餘攻擊防禦方法及舉證，
    經審酌後對判決結果均無影響，爰不另一一贅述，併此敘明
    。
五、訴訟費用負擔之依據：民事訴訟法第79條。
中　　華　　民　　國　　96　　年　　7　　月　　19　　日
                  民事第二庭    法  官  林慧貞
正本係照原本作成。
如對本判決上訴，須於判決送達後20日內向本院提出上訴狀。
中　　華　　民　　國　　96　　年　　7　　月　　19　　日
                                書記官
